臺灣高等法院臺中分院民事判決　　　　100年度上易字第364號
上　訴　人　陳德興
　　　　　　陳德發
共　　　同
訴訟代理人　曾肇昌律師
複 代理 人　林淑芬
被 上訴 人　張慧君
訴訟代理人　王勝和律師
上列當事人間請求拆屋還地等事件，上訴人對於民國一００年八
月十六臺灣苗栗地方法院第一審判決（一００年度訴字第八九號
），提起上訴，本院於一００年十一月十五日言詞辯論終結，判
決如下：
    主  文
上訴駁回。
第二審訴訟費用由上訴人負擔。
    事實及理由
一、本件被上訴人主張：坐落苗栗縣竹南鎮○○段一八九地號土
    地（下稱系爭土地），係伊於民國九十六年十月十八日完成
    所有權移轉登記所取得，上訴人於系爭土地上如原審判決附
    圖（下稱附圖）所示紅線斜線部分，面積三六．七三平方公
    尺搭建房屋（下稱系爭建物）而無權占用，經伊要求拆除，
    均置之不理。爰依民法第七百六十七條規定，請求上訴人拆
    除系爭建物，並返還土地。又上訴人無權占用系爭土地，受
    有相當於租金之不當得利，而系爭土地之使用分區為商業區
    ，參酌土地法第一百零五條準用同法第九十七條規定，依上
    訴人占用面積按申報地價總額年息八％計算，上訴人所受不
    當得利每月新臺幣（下同）九百七十九元，依民法第一百七
    十九條規定，伊得請求上訴人給付自九十六年十月十八日起
    至返還土地之日止，如上述之不當得利。且伊提起本件訴訟
    ，並無違反誠信原則及權利濫用等情。爰求為判命(一)上訴人
    應將坐落系爭土地上如附圖所示系爭建物拆除，將該部分土
    地返還予伊。(二)上訴人應自九十六年十月十八日起至返還前
    項土地之日止，按月給付伊九百七十九元。(三)訴訟費用由上
    訴人負擔。
二、上訴人則以：系爭土地上如附圖所示系爭建物，乃伊於三十
    八年間所興建，並辦理保存登記。當初係承租鄰地即同段一
    九０地號土地後所興建，茲因苗栗縣竹南鎮○○段之土地，
    曾於八十六年間實施土地重測，致系爭建物產生位移而占用
    系爭土地，故附圖應有錯誤，請求重新測量。再者，伊在地
    上權保存登記之系爭建物，與鄰地相安無事數十年，突因土
    地重測造成位移而須拆屋還地，顯然被上訴人提起本件訴訟
    ，有違誠信原則及權利濫用等語，資為抗辯。
三、原審依被上訴人之主張而為上訴人敗訴之判決，上訴人提起
    上訴，兩造於本院各聲明如下：
    (一)上訴人方面：
      原判決廢棄。
      上開廢棄部分，被上訴人於第一審之訴駁回。
      第一、二審訴訟費用由被上訴人負擔。
    (二)被上訴人方面：
      上訴駁回。
      第二審訴訟費用由上訴人負擔。
四、兩造不爭執之事實：
    (一)系爭土地係被上訴人於九十六年十月十八日完成所有權移
      轉登記，屬被上訴人所有。
    (二)上訴人所有系爭建物，占用系爭土地上如附圖所示紅線斜
      線部分，面積三六．七三平方公尺。
五、得心證之理由：
    (一)按所有人對於無權占有或侵奪其所有物者，得請求返還之
      。對於妨害其所有權者，得請求除去之。有妨害其所有權
      之虞者，得請求防止之。民法第七百六十七條定有明文。
      經查：
      系爭土地與同段一九０地號土地相鄰，二筆土地均經辦
        理土地重測，有土地登記謄本在卷可稽。而地政機關就
        已辦地籍測量之地區，因地籍原圖破損、滅失、比例尺
        變更或其他重大原因，本得重新實施地籍測量，觀諸土
        地法第四十六條之一即明。地政測量人員依據原始地籍
        圖及土地使用現況，利用精密優良之儀器，基於專業性
        之綜合評量，而為土地地籍重測之判斷，除非當事人證
        明重測前之地籍圖較重測後之地籍圖正確，或另提民事
        訴訟解決，否則，即仍應以地政機關依法重測後之地籍
        圖為依據，始合於經驗法則。是上訴人雖爭執系爭土地
        及鄰地，因地籍重測造成系爭建物位移，而對界址有所
        爭議，然並未能證明重測前之經界位置較重測後正確，
        且自承未曾對被上訴人提出確認界址訴訟加以爭執，復
        未能舉證用以證明上開土地之地籍圖重測過程、取點或
        測量方法有何錯誤之處，自不能否認重測之效力。另本
        件二筆土地之地籍圖，既已依法重測，並已公告確定，
        即應以之為據。是上訴人主張地籍重測，致系爭建物產
        生位移云云，尚非可採。至上訴人聲請依舊地籍圖，並
        參考四鄰界址、界椿重新測量，依上說明，即無必要。
      系爭建物占用系爭土地如附圖所示紅線斜線面積三六．
        七三平方公尺，既不能證明其合法占用之權源，自屬無
        權占用，從而被上訴人本於物上請求權之法律關係，請
        求上訴人拆除系爭建物，並將占用之土地返還，為有理
        由，應予准許。
    (二)次按無法律上之原因而受利益，致他人受損害者，應返還
      其利益。同法第一百七十九條著有明文。上訴人無權占用
      系爭土地，受有相當於租金之利益，且依社會常情，足認
      被上訴人因而受有相當於租金之損害，是被上訴人基於不
      當得利之法律關係，請求上訴人返還相當於租金之利益，
      於法有據。又城市地方房屋之租金，以不超過土地及其建
      築物申報總價年息一０％為限，上開規定於租用基地建築
      房屋之情形準用之。土地法第九十七條第一項、第一百零
      五條分別規定甚明。查系爭土地於九十六年一月及九十九
      年一月間之申報地價，均為每平方公尺四千元，且系爭土
      地之土地使用分區為商業區，於一００年一月間之公告土
      地現值為每平方公尺二萬二千元，有地價謄本、土地登記
      謄本及使用分區證明書在卷可參。其次，系爭土地臨接苗
      栗縣竹南鎮○○路，該東平路為柏油馬路，另一邊為鐵軌
      ，有火車經過。系爭土地距離竹南後火車站約五百至八百
      公尺，距離新南國小大約一公里，系爭土地附近住宅區為
      主，但在後火車站處有一些商家等情，業經原審履勘現場
      明確，製有勘驗筆錄、現場照片附卷可證，以申報地價年
      息八％計算本件相當於租金之不當得利，尚屬合理。準此
      ，上訴人就其占用系爭土地每月所獲得相當於租金之不當
      得利，為九百七十九元。另租金之各期給付請求權，因五
      年間不行使而消滅，為民法第一百二十六條所明定。是被
      上訴人請求上訴人返還自被上訴人於九十六年十月十八日
      登記為系爭土地所權人之日起，相當於租金之不當得利，
      尚未逾五年期間，洵屬正當。再者，系爭土地迄由上訴人
      占有使用中，上訴人就其占用部分，自屬持續獲有相當於
      租金之不當得利，被上訴人請求上訴人自九十六年十月十
      八日起，至其拆除系爭建物並返還土地之日止，按月給付
      相當於租金之不當得利，亦屬有據。則被上訴人依不當得
      利之法律關係，請求上訴人自九十六年十月十八日起至拆
      屋還地之日止，按月給付相當於租金之不當得利九百七十
      九元，為有理由，應予准許。
    (三)系爭土地既屬被上訴人所有，上訴人無正當權源加以占用
      ，被上訴人本於物上請求權及不當得利之法律關係，提起
      本件訴訟，乃其權利之正當行使，難認有違反誠信原則及
      權利濫用之情形，不待贅論。
    (四)綜上所述，被上訴人本於物上請求權及不當得利之法律關
      係，請求判命上訴人應將坐落系爭土地上如附圖所示系
      爭建物拆除，將該部分土地返還被上訴人。(二)上訴人應自
      九十六年十月十八日起至返還前項土地之日止，按月給付
      被上訴人九百七十九元，為有理由，應予准許。原審為被
      上訴人勝訴之判決，經核於法洵無違誤。上訴意旨指摘原
      判決不當，求予廢棄改判，為無理由，應予駁回。
六、本件事證已臻明確，兩造其餘攻擊、防禦方法，與判決結果
    不生影響，爰不一一論述。
七、據上論結，本件上訴為無理由。依民事訴訟法第四百四十九
    條第一項、第七十八條、第八十五條第一項前段，判決如主
    文。
中    華    民    國   100    年    11    月    29    日
                民事第五庭    審判長法  官  李寶堂
                                    法  官  古金男
                                    法  官  鄭金龍
以上正本係照原本作成。
不得上訴。
                                    書記官  瑞芳
中    華    民    國   100    年    11    月    29    日
                                                      Ａ